【裁判字號】    88,上易,1872
【裁判日期】    890111
【裁判案由】    詐欺等
【裁判全文】
臺灣高等法院高雄分院刑事判決                  八十八年度上易字第一八七二號
    上  訴  人
    即  自訴人  丙○○
    自訴代理人  焦文城  律師
    被      告  丁  ○
    被      告  甲○○
    共      同
    選任辯護人  劉緒倫  律師
                呂偉誠
右上訴人因被告詐欺等案件，不服臺灣高雄地方法院八十七年度自字第六五六號中華
民國八十八年八月卅一日第一審判決，提起上訴，本院判決如左：
      主      文
上訴駁回。
      理      由
一、本件據証人林華員於原審陳稱：「被告丁○有到高雄．．．因自訴人與被告丁○
    有技術方面之合作，所以要求我出面，才與被告丁○見面」「被告丁○也有再下
    來高雄公司與自訴人商談事宜」等語（見原審卷第四十六頁），因被告丁○行為
    地在高雄，台灣高雄地方法院及本院均有本件管轄權，先此敘乙。
二、本案經本院審理結果，認為不能證乙被告丁○、甲○○犯詐欺等罪，原審認被告
    丁○、甲○○不構成詐欺等罪，而判決無罪，並無不當，原判決應予維持，並引
    用第一審判決書記載無罪之理由如附件。
二、本院調查時自訴人所舉證人林幼玲陳稱：「自訴人與萬通公司之事是我去之前的
    事情，內容我不清楚．．．事情離我太遠，很多細節都不記得了」「簽約是我到
    職前之事，被告丁○是否有隱瞞我不清楚，他們之間的說話內容我也不清楚」等
    語；及証人萬蕙茹陳稱：「達梭公司會降價應是商業競爭」「賣給太平洋電信的
    案件與本件無關」等語（均見八十八年十月廿五日本院訊問筆錄），是自訴人所
    舉證人林幼玲、萬蕙茹之証言，尚不能為被告丁○不利之証乙，且亦難僅以本公
    司職員之採購價格，較別家公司之採購價格為高，而遽指其犯背信罪。又被告丁
    ○係依合資契約之規定，取得百分之十五之技術股權，嗣後經自訴人丙○○同意
    退股並轉換為一千萬元（另五百萬元為人事管銷費）之退股金，當係依自訴人丙
    ○○所自願之方式為之，亦無被告丁○施用詐術使自訴人丙○○陷於錯誤之行為
    可言，被告賀享應亦不構成詐欺罪。又其並非持有自訴人之物，亦無侵占之問題
    。至自訴人上訴理由書其餘所指各節，原判決在理由內已詳予指駁，此外復查無
    其他確切証据証乙被告丁○、甲○○有侵占、詐欺或背信情事，其犯罪即屬不能
    証乙。
二、原審以不能証乙被告丁○、甲○○犯罪，依法諭知無罪，核無不合，自訴人丙○
    ○上訴指摘原判決不當，為無理由，應予駁回。
三、據上論斷，應依刑事訴訟法第三百七十三條、第三百六十八條，判決如主文。
中    華    民    國     八十九     年       一       月     十一       日
                              臺灣高等法院高雄分院刑事第九庭
                                  審判長法官  張乙松
                                        法官  任森銓
                                        法官  張盛喜
右正本證乙與原本無異。
不得上訴。
                             書記官  鄭翠芬
中    華    民    國     八十九     年       一       月     十三       日
                                                                        Ｂ
臺灣高雄地方法院刑事判決                          八十七年度自字第六五六號
    自  訴  人  丙○○  住高雄市苓雅區○○○路八十九巷十五之三號
    代  理  人  施秉慧  律師
                柯淵波  律師
                焦文程  律師
    被      告  丁  ○  男五十一歲（民國○○○年○月○○日生）
                        身分證統一編號：Ａ一二一二一四五號
                        住台北市大安區○○○路○段卅三號十二樓
                甲○○  女四十九歲（民國○○○年○○月○日生）
                        身分證統一編號：Ｚ000000000號
                        住台北市○○○路○段卅三號十二樓
    右二人共同
    選任辯護人  呂偉誠律師
                劉緒倫律師
右列被告因詐欺等案件，經自訴人提起自訴，本院判決如左：
    主      文
丁○、甲○○均無罪。
    理      由
一、自訴意旨略以：被告丁○於八十三年間經案外人甘乙光介紹認識後，竟與其妻共
    同誑稱彼等經營之方慎有限公司（下稱方慎公司）係廿年老字號，在技術及信用
    上堪稱一流水準，可協助自訴人推展上大電信ＣＴ─２通訊業務，並邀自訴人參
    觀方慎公司在台北羅斯福路三百坪之辦公室及美國先進公共電話樣品，使自訴人
    陷於錯誤，遂於八十三年五月六日與被告丁○簽訂「上大電信二哥大行動電話投
    資合資契約書」（下稱合資契約書）由被告賀享取得卡大通訊有限公司（下稱卡
    大公司）百分之十五之技術股。丁○更進一步邀請自訴人至美國參觀別墅及公司
    、工廠，取得自訴人之信任後，並在八十三年十一月中旬，獲知自訴人已支付新
    台幣（下同）五千萬元訂金予法國達梭公司之代理商協暘建設公司（下稱協暘公
    司，承受協暘公司向法國達梭公司採購ＣＴ─２一千台及已付訂金五千萬元之權
    利，而自訴人之碩大公司於進行採購ＣＴ─２設備時，竟毛遂自薦，誑稱彼等熟
    知國際商業談判技巧，要求自訴人授權被告丁○到法國談判，但要求自訴人將百
    分之十五之技術股分二期兌換為現金一千萬元，並在被告丁○於八十三年十二月
    廿日出國前支付，另支付採購訂金、人事管銷等費用五百萬元，致自訴人陷於錯
    誤加以接受，並在八十三年十一月十六日簽訂分期付款議書，在八十三年十一月
    二十二日交付支票四紙共一千五百萬元給被告丁○。詎被告丁○於八十三年十二
    月二十一日代表自訴人公司至法國與達梭公司簽訂「備忘錄」時，將碩大公司（
    承受自協暘）已付達梭公司上開一千台單價九折之基地台「頭期抵付款」五千萬
    元訂金，改為一萬台單價八折之「最後期抵付扣款」，且碩大公司若未在廿四個
    月內完成採購，達梭公司將不退還五千萬元訂金，並喪失減價優待，強迫碩大公
    司履約，而被告另可抽取六千萬元以上之顧問酬金。嗣自訴人於八十四年一月十
    七日親赴法國，始知受騙，因認被告丁○、甲○○二人涉有刑法第三百三十九條
    第一項之詐欺取財罪、三百三十六條第二項之業務侵占罪（一千五百萬元部分）
    及三百四十二條之背信罪嫌（即授權被告丁○至法國達梭公司簽訂備忘錄）。
二、自訴人認被告二人涉有上開罪嫌，無非以本件除據其指訴外，並有上開合資契約
    書之介紹人即證人甘乙光之證詞及合資契約書、憑以給付上開一千五百萬元之協
    議書、自訴人授權被告丁○前去法國達梭公司之中英文授權書、被告丁○被授權
    前去法國與達梭公司簽訂之備忘錄、丁○已收取一千萬元之便條紙、達梭公司賣
    給韓國基地台較便宜之價格表、法國達梭公司將原與協陽公司簽訂契約、自訴人
    所制作之被告「造假」單價分析表各一紙等，為本件自訴論罪之依據。
三、訊之被告丁○及甲○○二人均堅決否認有上開自訴人所指之犯行，被告丁○辯稱
    ：伊係經證人甘乙光介紹而與自訴人認識，繼而簽訂上開合資契約書，因甘乙光
    確知伊有公共電話建設之經驗，所以由甘乙光擬訂上開合資契約書，經自訴人同
    意以技術股之方式而不出現金，使被告丁○擁有該合資契約百分之十五之股權，
    並無向自訴人說伊有ＣＴ─２之專才，雙方是依契約行事，並無詐欺之犯行；又
    上開合資契約書簽訂定後，因自訴人欲解約，始以一千五百萬元現金抵充百分之
    十五之技術股，改由被告丁○擔任技術顧問，有雙方之協議書為憑，既無詐欺犯
    行，該一千五百萬元更不是被告丁○因業務上所持有之物；至於被授權至法國達
    梭公司談判，係經自訴人及自訴人公司之董事長林華員親自簽具之授權書，全權
    委託始與達梭公司簽訂購買一萬台基地台，但原協暘公司與達梭公司間之五千萬
    元訂金部分則改成「最後期抵扣款」之「備忘錄」，如被告不滿意，因該備忘錄
    仍需經自訴人親赴法國簽訂才算數，被告自可不承認而不訂定，故伊依全權委託
    而處理與法國達梭訂約之事，亦無背信罪之餘地等語。而被告甲○○則以：伊雖
    是方慎公司之董事長，但伊夫丁○是總經理，實際負責方慎公司之業務，本件自
    訴之始末情節，亦是均由被告丁○親與自訴人磋商訂約，甚至至法國達梭公司談
    判，亦是由丁○出面，伊均無參與，不知自訴人何以對伊提起自訴等語置辯。
四、按「犯罪事實應依證據認定之，無證據不得推定其犯罪事實」、又「不能證乙被
    告犯罪或其行為不罰者，應諭知無罪之判決」，刑事訴訟法第一百五十四條、第
    三百零一條分別定有乙文。
五、經查：
  (1)本件上開合資契約書係介紹人甘乙光認被告丁○有經營公共電話業務，且被告丁
    ○在美國亞特蘭大市有同方面之業務，所以帶自訴人到台北（方慎）公司與被告
    賀享見面，經認定被告丁○有這方面之技術可以幫上忙，所以證人、被告丁○與
    自訴人三人協商後，再由甘乙光擬定上開合資契約書，由甘乙光及被告丁○以各
    擁有百分之十五之技術股加人上開合資契約書等之事實，已據自訴人所聲請傳喚
    之證人甘乙光於本院審理期日結證上開所有情節綦詳，並有自訴人所不否認為真
    正之合資契約書、及被告丁○於審理期日所提出之在美國喬治亞洲亞特蘭大市所
    設立之公司及取得公共電話權之證書在卷足佐，堪信被告丁○所辯伊確有這方面
    之專長，並非虛構。自訴人雖以被告丁○矇騙有ＣＴ─２之專長，而簽訂上開合
    資契約，致使自訴人陷於錯誤，而讓被告丁○徒然擁有百分之十五之技術股，涉
    有詐欺罪嫌；然由上開合約書之介紹人即證人甘乙光於審理期日之證述：「（被
    告丁○有沒有說過他有ＣＴ─２之技術？）他有說過他不懂ＣＴ─２之技術」等
    語，即可證乙自訴人上開所陳，尚非可信。按刑法第三百三十九條第一項詐欺罪
    之成立，以意圖為自己或第三人不法所有，以詐術使人將本人或第三人之物交付
    為要件。所謂以詐術使人交付，必須被詐欺人因其詐術而陷於錯誤，若其所用之
    方法不能認為詐術，亦不致使人陷於錯誤，即不構成該罪，最高法院四十六年臺
    上字第二六０號判例可資參照。基此，本件雙方簽訂上開合資契約書之情形，係
    自訴人透過介紹人甘乙光，認被告丁○確有公用電話業務經驗，才由甘乙光擬訂
    該合約，由三方面同意而簽訂，故被告丁○與證人甘乙光各擁有該合約百分之十
    五之股權，而均不以現金入股等情，已論述如前，乃依約行事，被告丁○並無向
    自訴人施用任何詐術之可言，當可認定。
  (2)嗣自訴人又因被告丁○需要一千五百萬元現金週轉，而因技術股必須長期間才能
    取得（現金報酬），且被告丁○經營公司業務來回美國，又無法常常實際參與，
    被告希望成為公司之採購顧問，所以自訴人就先支付預付款，因原本百分十五之
    技術股自訴人不知要給付多少給被告丁○，所以連同人事管銷等費用一共支付一
    千五百萬元給被告丁○等情，已據自訴人於審理期日自承乙白。依此而言，則被
    告丁○依上開合資契約規定，由百分之十五之技術股，轉換為一千五百元現金，
    當係依自訴人所自願之方式為之，相當顯然；是依上揭判例意旨，絲毫無被告丁
    ○施用詐術致自訴人陷於錯誤之行為可言；且亦與刑法第三百三十六條第二項之
    侵占自已業務上持有「他人」之物（即此一千五百萬元）法定要件，顯不相符。
    因被告所以得持有該一千五百萬元，依上開自訴人所自承之事實，係自訴人同意
    被告丁○從原合資契約書之「技術股」改成新約之「採購顧問」，而支付給被告
    丁○現金週轉之用，尚與因業務關係而持有「他人」之金錢，毫無關涉，已甚乙
    確。何況，由八十七年十月七日自訴人所提自訴狀所附之證一即合資契書下方已
    表乙「甲乙雙方於八十二年十一月十六日商議取消此合約，權利義務由『新約』
    取代」，並經被告丁○及自訴人簽名同意。再，依所附之證二即『新約』條款之
    第六條，亦載乙甲方（自訴人）願意支付乙方（被告）1000萬元新台幣為交換條
    件─抵技術股，可見雙方係依約行事，純係民事上之糾紛，還不涉及刑法詐欺及
    業務侵占罪之餘地，自訴人之見解，應有誤會。
  (3)又，自訴人承受協暘公司與法國達梭公司就ＣＴ─２簽訂之一千台基地台供貨契
    約之法律關係，依該法律關係並包含受讓協暘公司已付給達梭公司之五千萬元訂
    金之事，已據自訴人提出給協暘公司之收據二紙在卷足憑（見八十七年十二月三
    日補充自訴理由狀所附之證六、七），被告丁○對此亦不爭執，自堪信為真實。
    惟自訴人以被告丁○誑稱熟知國際商業談判技巧，致自訴人不查，遂授權前往法
    國達梭公司談判前開所承受訂購ＣＴ─２基地台之事宜，但被告卻違背授權意旨
    ，故意與法國達梭公司簽訂極不合理之「備忘錄」：將碩大公司（承受自協暘）
    已付達梭公司上開一千台單價九折之基地台「頭期抵付款」五千萬元訂金，改為
    一萬台單價八折之「最後期抵付扣款」，且碩大公司若未在廿四個月內完成採購
    ，達梭公司將不退還五千萬元訂金，並喪失減價假優待，強迫碩大公司履約，而
    被告丁○另可抽取六千萬元以上之顧問酬金等情，並提出被告丁○與法國達梭公
    司簽訂之中英文「備忘錄」各一紙附卷以證，認被告丁○涉有刑法第三百四十二
    條之背信之罪嫌。然被告丁○係經自訴人之碩大公司董事長林華員及總經理即自
    訴人丙○○二人正式簽訂之授權書，授權前去法國達梭公司談判，有自訴人於八
    十七年十二月三日提出自訴狀所附證八之中英文授權書各一紙在卷足查。依此授
    權書上之記載：「這是上大電信集團碩大通訊有限公司的正式授權函，我們藉此
    授權給 Mr.Edward賀及他的附屬公司。他以上大電信集團碩大通訊有限公的代理
    人身份權他權做詢問、估價、獲得及購買任何ＣＴ─２系統的軟、硬體及相關產
    品。Mr.Edward 賀以代理人身份，他有權選擇ＣＴ─２系統來源廠商。同時他可
    以估價、核准ＣＴ─２設備的技術規格。他甚至可以洽談價格、購買設備及正在
    改良發行的產品等事項。在上大集團獨有的授權下，Mr.Edward 賀才可以領導、
    支配這項任務。」，並無對授權範圍作任何限制規定。因此，被告丁○與法國達
    梭公司所簽訂之備忘錄，究竟應符合怎樣之條件，自訴人才認為合理而無違背授
    權意旨，自訴人不但無從具體說乙，更無從舉證以供本院查證。從而，單就上開
    授權書之內容來看，幾乎是全權授被告丁○前去法國談判，幾可斷言。自訴人雖
    以該英文授權書係被告丁○所擬，而其又不懂英文而受騙來解釋為何為如此授權
    給被告丁○；但自訴人於審理期日亦自承有將該授權書拿給證人甘乙光看，證人
    有表示授權書不合理，但因己簽名同意被告去法國談判等情，則依此來看，自訴
    人不但早已知道此種授權書有不甚合理之處，且已足顯示自訴人對該授權書並非
    毫無認識；何況，自訴人既身為簽約之當事人，又何能以事後並不懂英文，而據
    以推諉自己所簽訂授權書之內容，並非其所能理解，進而指責被授權之人之被告
    丁○違背授權意旨，於理實非允當。所以，縱被告末於本院審理期日陳稱：「（
    你授權被告至法國談判，之前有無任何協議？）我只是授權被告去談價格，必須
    低於原價格之３０％，之前談包括五千萬訂金之事，只是希望加在備忘錄中，並
    無談及規格（因自訴人公司之ＣＴ─２執照還經主管之交通部發下），只是授權
   被告去談一萬台之價格」等語，但因該授權書上無隻字片語談及此，而自承僅與
    被告丁○雙方有口頭協議而已，並無任何書面文件及證人可供查證，是以在乏積
    極事證之情況下，實無何標準足資認定被告丁○與法國達梭公司簽訂之「備忘錄
    」之條件，究係違背何項約定，或者有何違背常情，進而可認定顯有辜負自訴人
    託付意旨之處。再說，本件自訴人自承在八十四年六月前主管機關之交通部才會
    核發自訴人公司經營ＣＴ─２之執照，然自訴人又為何於八十三年十二月底即倉
    促派被告丁○前去法國談判之前承受協陽公司與法國達梭公司關於就ＣＴ─２簽
    訂合約之事，然竟不知要被告丁○去談何種規格；既不知去談何種規格，更遑論
    如何之價格才算合理；又到底該五千萬元訂金應於何時才可抵付貨款，及自承要
    被告丁○前去談判購買一萬台基地台（此則與備忘錄之台數相同，當符自訴人之
    意願）之分期寄貨期間，究竟多久，何以「備忘錄」上之二十四個月期間不合理
    ，凡此種種，自訴人均不得而知之情況下，則究竟憑何認定被告丁○與法國達梭
    所簽訂之上開「備忘錄」：將碩大公司已付達梭公司上開一千台單價九折之基地
    台「頭期抵付款」五千萬元訂金，改為一萬台單價八折之「最後期抵付扣款」，
    且碩大公司若未在廿四個月內完成採購，達梭公司將不退還五千萬元訂金，並喪
    失減價優待，強迫碩大公司履約等情，已經與自訴人授權被告丁○前去談判之意
    旨相違背，衡情而論，顯有困難。何況，上開「備忘錄」所稱被告丁○另可抽取
    六千萬元以上之顧問酬金，全繫於自訴人是否願意照「備忘錄」之條件簽約來決
    定；換言人，自訴人對是否照該「備忘錄」之條件簽約，仍有決定權，尚談不上
    有致生損害於自訴人財產之虞。從而，自難進一步認定被告丁○於簽訂此備忘錄
    時，有意圖為自己不法之利益或損害自訴人利益之背信罪意圖存在。自訴人以事
    後自法國達梭公司所獲得而製作之價格表分析表，認被告丁○有背信之罪嫌，依
    據上開授權書及自訴人對ＣＴ─２之規格、價格、送貨期間及五千萬元訂金部分
    究應於何時抵付貨款，及自已將來經營之執照亦尚未下來之諸種情況下，實難單
    以此價格分析表，遽謂被告丁○與法國達梭公司簽訂之「備忘錄」價格顯不合理
    ，而令負刑法第三百四十二條之違背誠實信用處理他人事務義務之背信罪責。
  (4)至被告甲○○究竟涉何自訴人所指之犯行，於之前，自訴人均一再乙確針對被告
    丁○而來，從未見對甲○○究參與被告丁○之何項情節加以敘乙，可見本件原與
    被告甲○○無關，自不因於審理階段末期才提出補充自訴狀，籠統地謂被告甲○
    ○有參與開會、共同辨公及提供自訴人帳號，供自訴人匯入金錢之用或者招待自
    訴人等情，即簡約地認甲○○有共同參與本件犯罪情節。更遑論被告丁○部分，
    並無涉犯何項罪責，已論述如上；則被告甲○○部分，自無待進一步論述，要屬
    當然。
六、綜上所述，本件自訴人與被告丁○間關於上開一千五百萬元之糾紛，誠為自訴人
    所自承願否與被告丁○和解之關鍵所在，因屬雙方之民事糾紛而已，當事人自應
    循民事訟爭程序解決，尚與刑法之詐欺、業務侵占及背信等罪責無關。此外，本
    院復查無其他證據足認被告二人有何自訴人所指之上開犯行，既不能證乙被告犯
    罪，依首揭說乙，自應為被告二人無罪之諭知。
據上論斷，應依刑事訴訟法第三百四十三條、第三百零一條第一項，判決如主文。
中    華    民    國     八十八     年      八      月      卅一        日
                                  臺灣高雄地方法院刑事第七庭
                                      法  官  藍  家  慶
右正本證乙與原本無異。
如不服本判決，應於判決送達後十日內，向本院提出上訴狀。
                                      書記官  許  雅  惠
中    華    民    國     八十八     年      八      月      卅一        日


司法院資訊處製作；財團法人民間司法改革基金會備份。
